【裁判字號】    99,重訴,138
【裁判日期】    991210
【裁判案由】    返還借款
【裁判全文】
臺灣臺北地方法院民事判決             99年度重訴字第138號
原      告  SFS VENTU.
法定代理人  鍾正哲
訴訟代理人  高瑩律師
            黃福雄律師
            李傑義律師
            陳引超律師
複代理人    劉嵐律師
            邱玉萍律師
被      告  范加錫
訴訟代理人  林凱律師
            顏碧志律師
複代理人    張惠萍
上列當事人間返還借款事件，本院於民國99年11月17日言詞辯論
終結，判決如下：
    主  文
原告之訴及假執行之聲請均駁回。
訴訟費用由原告負擔。
    事實及理由
壹、程序方面：
    按未經認許成立之外國法人，雖不能認其為法人，然仍不失
    為非法人之團體，茍該非法人之團體設有代表人或管理人者
    ，依民事訴訟法第40條第3 項規定，自有當事人能力。至其
    在我國是否設有事務所或營業所則非所問。經查，原告係民
    國90年間所註冊之外國公司，而其法定代理人為鍾正哲，業
    據原告提出註冊證書等件為證（見卷第23、24頁），依首揭
    說明，原告應有當事人能力。又原告為外國法人公司，主張
    與被告間有消費借貸或不當得利法律關係存在，本件應屬涉
    外民事事件，經兩造同意以中華民國法律為本案準據法(見
    審訴卷第43頁)，爰適用中華民國法律。
貳、實體方面：
一、原告主張：被告原為技翰工業股份有限公司（下稱技翰公司
    ）法定代理人，於民國96年8月間與力韋實業股份有限公司
    （下稱力韋公司）協商合併，因需資金處理技翰公司股東債
    務等問題，遂透過訴外人鍾信勇居間，向原告借款，約定於
    原告催告返還時，即屆清償期。原告旋於96年8月14日匯款
    美金19萬元（下稱系爭匯款）至被告指定帳戶。詎原告於98
    年3月間致函被告催告還款時，竟遭被告否認借款。原告自
    得依民法第478條規定請求被告如數返還；若被告否認兩造
    有匯款借支之事實，則其為無法律上原因收受系爭匯款，亦
    應依民法第179條規定返還原告。爰提起本訴，先位請求依
    民法第478條、備位請求依同法第179條規定，聲明求為判決
    被告應給付原告美金19萬元，並願供擔保請准宣告假執行。
二、被告抗辯：原告匯給被告美金19萬元之緣由，乃因96年初力
    韋公司負責人楊豐鵬擬興建樹脂廠，邀訴外人鍾信勇投資，
    鍾信勇為免投資損失，要求可茲信賴之技術團隊入駐，遂聯
    繫曾與其共事之被告暨被告所屬技翰公司之技術團隊，協助
    力韋公司，並提議出資委由被告處理技翰公司債務及收購股
    權，以利技翰公司併入力韋公司，並承諾兩公司合併換股所
    得股份，歸被告及技術團隊享有，充作技術股，使該技術團
    隊能為力韋公司效力。條件議定後鍾信勇便將包含本件美金
    19萬在內之資金合計美金66萬元匯入被告帳戶，嗣被告以該
    資金收購技翰公司其他股東之股份、退還部分股東增資款、
    清償技翰公司向股東之借貸及處理公司業務等事項後，依約
    將技翰公司之股份移轉予力韋公司，並帶領技術團隊加入力
    韋公司。後力韋公司轉投資成立力融科技股份有限公司( 下
    稱力融公司) ，為日後上市上櫃作準備，因鍾信勇向被告所
    屬技術團隊索回力韋公司之技術股未果，乃曲取系爭匯款為
    借款，惟系爭匯款並非原告貸與被告之借款，此證諸兩造間
    就系爭匯款並無簽立借據，亦未約定利息、清償期或提供擔
    保，鍾信勇另案審理中到庭證述係迅盈有限公司(INSTANT
    GAIN LIMITED，下稱迅盈公司) 借款等語，原告依借貸關係
    請求返還借款並無理由。另原告依不當得利規定請求被告返
    還系爭匯款，並未就給付欠缺目的即無法律上原因之要件善
    盡舉證之責，況系爭匯款之性質並非無對價關係之借貸，原
    告請求返還不當得利亦無理由。爰聲明：原告之訴駁回，如
    受不利判決，願供擔保請准免為假執行。
三、兩造不爭執之事實：
  (一)原告於96年8月14日匯款美金19萬元至被告之華南商業銀行
    帳戶內。
  (二)原告於98年3 月17日委由律師發函向被告表示：被告於96年
    8月間向原告借款，原告於96年8月14日匯款美金19萬元至被
    告指定之華南商業銀行帳戶，特以此函通知被告借款債務已
    屆清償期，並以本函到達之日為債務之清償日屆至，請求被
    告於文到後立即清償已屆期之借款；該函並經被告收受。
  (三)被告於98年3 月20日發函向原告表示：被告從未與原告有何
    接觸，並未於96年8月向原告借款美金19萬元，原告要求被
    告即時清償從未發生之債務，被告嚴正抗議。
四、兩造爭執及其論述：
  (一)原告依消費借貸關係請求被告返還美金19萬元，有無理由？
  1.按稱消費借貸者，謂當事人一方移轉金錢或其他代替物之所
    有權於他方，而約定他方以種類、品質、數量相同之物返還
    之契約，民法第474條第1項定有明文。是以，消費借貸契約
    之成立，除須有借用物之交付外，尚以兩造有借用人負有以
    種類、品質、數量相同之物返還義務之約定為要件。復按當
    事人主張有利於己之事實者，就其事實有舉證之責任，民事
    訴訟法第277條前段定有明文。故當事人主張有金錢借貸關
    係存在者，須就其發生所須具備之特別要件即金錢之交付及
    借貸意思表示互相一致負舉證之責任，若僅證明有金錢之交
    付，未證明借貸意思表示互相一致者，尚不能認為有金錢借
    貸關係存在，最高法院81年度台上字第2372號裁判要旨參照
    。原告主張兩造間有消費借貸關係存在，既為被告所否認，
    則原告即應就兩造間具消費借貸關係存在之積極事實，舉證
    以實其說，如未能舉證證明之，即應受不利之判決。
  2.原告主張兩造間就系爭匯款美金19萬元有消費借貸約定之事
    實，提出匯款通知乙紙為憑，為被告否認，原告自應證明系
    爭匯款美金19萬元係供給付被告借貸款之用途。經查，楊豐
    鵬到庭證稱：「96年間因為力韋公司要向上游發展其他事業
    ，經由鍾信勇介紹，認識被告，因為被告有這方面的技術，
    所以我們想說兩個公司進行合作，後來就變成兩個公司合併
    ，因為當時被告的技翰公司還有其他股東，為了處理其他股
    東退股的事情，好讓他有在合併的主導權，所以向迅盈公司
    要求借款47萬美金，處理技翰公司其他股東退股的事情，當
    時我不知道他有跟原告公司再借19萬美金的事情，是後來才
    知道。」「因為當時我不知道這件事情，所以整個過程我也
    不太瞭解。」「後來因為兩個公司要合併一定要看整體的財
    務報表，在整體財務報表出來之後才知道他另外向原告公司
    借了19萬美金。」「是鍾信勇跟被告一起跟我說的。兩個人
    都有口頭跟我說過，是個別跟我說的。技翰公司財報當時有
    顯示虧損新台幣1800多萬元，因為這份公司不可能跟虧錢的
    公司合併，所以他必須把財物缺口補平。這份財報已經另案
    呈報法院。」「鍾信勇在電話中跟我說的，時間點已經忘了
    。應該是在96年8月份那時候。」「是在8月底的時候，因為
    8月份有段時間我是在國外。以我的回憶，迅盈公司匯款給
    他是在8月15日匯的，我匯完款後，我有跟鍾信勇談到迅盈
    公司已經把錢匯給被告，所以他當時告訴我原告公司也借他
    19萬美金，從這個時間點來推斷，所以應該是在8月下旬的
    時候。」等語；鍾信勇證稱：「原告公司因為借給被告19
    萬美金這事我知道，因為我是被授權可以轉帳，那時候我知
    道我另一個朋友楊先生的公司要擴廠，所以他們需要一些人
    去幫助，因為我兩邊的朋友都很熟，所以我介紹被告給楊先
    生，被告的公司技翰公司已經即將破產，我介紹給楊先生看
    他有沒有可以合作的機會，所以楊先生和被告見面談合作，
    之後我有聽楊先生說他的迅盈公司有借他47萬美金，我也記
    得這個被告說他要處理他的債務和股東，他們準備要合併，
    他必須要處理股東的股權，他如果不能掌控股權很難合併，
    我也記得那時候，被告有說他這樣還欠一筆錢，是否能再借
    他一筆錢，後來我跟原告公司借他19萬美金，讓他處理債權
    和股權的事情。19萬美金是原告公司借給他的。」「因為那
    時兩邊都是很好的朋友，所以他打電話跟我說，說欠了那些
    錢，就可以把債權跟股權處理，就可以跟楊先生的公司合併
    ，所以就幫他協商原告公司借錢，我的感覺是欠錢就應該還
    款，不應該無賴。」等詞，惟查鍾信勇於本院98年度重訴字
    第512號清償債務事件99年1月19日言詞辯論時證稱：「因為
    迅盈有限公司錢不夠，當初需要66萬元美金，迅盈有限公司
    當時只有47萬美金，迅盈有限公司就向SFS公司借19萬美金
    ，SFS公司就協助迅盈有限公司將19萬美金匯給范加錫，范
    加錫本身沒有去找SFS公司。」「主要是范加錫需要66萬美
    金，所以力韋公司要去跟范加錫合作時，必須要有這些金額
    ，力韋公司只有47萬美金，所以力韋公司來跟SFS公司借了
    19萬美金，所以分別共同匯進去范加錫的帳戶。」(見訴字
    卷第68-69頁)等語，與原告主張被告借款乙詞不符。鍾信勇
    於本院審理中雖稱當日此段證言係口誤，後已說明係被告向
    原告借款云云，但證人鍾信勇二次陳述內容中已詳細說明力
    韋公司欲合併技翰公司，欠缺資金，由力韋公司向原告借款
    美金19萬元，被告未與原告協商借款等情，實難認此段情節
    所述力韋公司向原告借款美金19萬元屬單純口誤。按鍾信勇
    與原告臺灣代表人鍾正哲係屬父子，彼此關係密切，且證人
    鍾信勇就系爭美金19萬元係被告或力韋公司向原告借貸乙事
    ，先後所述內容既非一致，自難僅憑鍾信勇先後不一陳述遽
    認被告收受之系爭匯款美金19萬元係屬借款。又證人楊豐鵬
    知悉原告借款被告乙事，係經由鍾信勇電話轉述告知，並非
    親自見聞，鍾信勇證述被告借款乙事證言既屬不可採信，證
    人楊豐鵬所為被告借款美金19萬元乙詞亦無足採。
  3.次查，力韋公司合併技翰公司案係由被告以原告匯款美金19
    萬元加計迅盈公司匯款美金47萬元，持向技翰公司股東收購
    股份、退還部分股東增資款、清償技翰公司向股東之借貸及
    處理公司業務等事項乙節，業據技翰公司員工陳曉琳、裴玉
    仙於本院98年度重訴第512號案審理中證述屬實(見審訴卷第
    31-33頁)，並有技翰公司股東轉讓同意書、退還股東股款、
    借款及支付業務週轉金支票(見訴字卷第113-116頁) 可稽，
    上開事項處理完畢後，被告即以技翰公司負責人名義與力韋
    公司進行合併，亦有96年8月24日技翰公司變更登記表、合
    併同意書可佐(見訴字卷第56、134頁) ，足認被告確有以匯
    款資金處理技翰公司股東收購股份、退還部分股東增資款、
    清償技翰公司向股東之借貸及處理公司業務等事宜，堪信上
    開技翰公司股東轉讓同意書、退還股東股款、借款及支付業
    務週轉金支票等文書內容應屬真正。又證人楊豐鵬固稱要求
    技翰公司技術團隊加入力韋公司並未承諾給予技術股或其他
    好處，合併意向書內亦未記載無償支付技術股之文字。惟查
    ：證人陳曉琳、裴玉仙係技翰公司技術團隊成員，經承諾被
    告加入力韋公司後，即各取得技翰公司股份165,250股，力
    韋公司合併技翰公司後，陳曉琳、裴玉仙各人並無償取得力
    韋公司股份75,000股，其餘技翰公司技術團隊成員范茂雄、
    范裕宗亦各無償取得力韋公股份1,500,000股，有技翰公司
    96 年11月2日變更登記表、力韋公司股東名冊(見訴字卷第
    136、170頁)  可稽，證人陳曉琳並於本院98年度重訴第512
    號案證稱：「那時范加錫把技術股分給幾個人，其中有部分
    給我。」(見審訴卷第31頁反面)，證人裴玉仙亦稱：「因為
    資金是跟鍾信勇調過來，我們沒有多餘的錢去買股份，我們
    要加入團隊需要有技術股，可是我們沒有現金，股份是分給
    我的，怕我們去公司沒有三個月跑掉，給我們股份是讓我們
    可以繼續為公司奮鬥。」(見審訴卷第33頁)，證人陳曉琳再
    於本院審理中證述：「當時就是新力美有一位鍾信勇先生跟
    范先生聯繫，說要開公司，邀請一個技術團隊到公司幫忙，
    因為當時技翰有其他股東存在，鍾先生就說那他就拿一筆錢
    ，先處理那些股東的股份，之後再以換股的股份作為技術股
    份，請我們加入他們公司。鍾信勇和范先生那段期間兩人都
    有開會聯繫，我知道是范先生跟我說的，是他每次都會轉述
    鍾信勇的開會內容。因為我當時是技翰的員工，我那時是作
    廠務跟品保。鍾信勇是要一個技術團隊，鍾信勇希望我們大
    家一起加入，而不是范先生一個人過去。後來我們有個技術
    團隊加入力韋公司。那時候加入有換股，原來技翰加上被告
    共有四個股東，鍾信勇說要處理另外三個的股份，我們才加
    入力韋公司，因為他有提到他的那筆錢是拿來當技術股，另
    外三個股東退股後的股份有分給我們，之後技術團隊加入力
    韋公司再用我們技術團隊名下的股份作一個換股的動作，換
    為力韋公司的股份，我的部分是換了75張力韋公司的股票。
    」（見訴字卷第14頁反面）等詞，堪認力韋公司合併技翰公
    司時，為使技翰公司原技術團隊能繼續留任，故承諾無償給
    予技術團隊技術股。證人楊豐鵬所述力韋公司合併未給予技
    術股乙詞，核與事實不符。
  4.再查，被告與力韋公司洽談合併案時，僅係技翰公司股東，
    董事長為朱陳火，有94年9月27日技翰公司變更登記表(見訴
    字卷第133頁)可稽，若力韋公司僅需被告及其技術團隊成員
    加入，按理被告及技術團隊成員離職後以個人名義加入力韋
    公司即可，衡情被告實無另向原告及迅盈公司以個人名義借
    貸，在背負大量債務情況下進行技翰公司與力韋公司合併案
    之必要。又技翰公司經會計師進行查核結果，雖負債合計為
    17,980,029元，接近公司股本20,400,000元，但合併進行時
    技翰公司尚有機器設備及辦公、其他設備，資產總額為25,1
    84,285元，有技翰公司財務查核報告(見訴字卷第131頁) 可
    稽，力韋公司取得機器設備後即可由技術團隊進行操作運轉
    ，免除另行購置機器設備及學習操作成本，此應係力韋公司
    與技翰公司進行合併之商業動機所在。再按技術股之發放，
    往往係僱主為吸引具有專業技能員工加入，所允諾給予之對
    價。依證人陳曉琳、裴玉仙及卷附力韋公司東名冊記載，技
    翰公司技術團隊成員確無償獲有力韋公司技術股份，而此技
    術股給予之資金來源係原告及迅盈公司匯入被告帳戶之美金
    66萬元，約略相當於技翰公司總負債金額，縱技翰公司有因
    虧損而倒閉可能，被告係股東，僅就有持有股份為限負其責
    任，設若原告主張被告以個人名義向原告借貸美金19萬元乙
    詞屬實，按理被告就取得技翰公司股份及合併後力韋公司股
    份，應全數歸由被告個人取得，而非由部分技術團隊成員名
    義登記取得技術股份，被告此舉豈非是以個人負債方式代替
    力韋公司招攬技術團隊，並給予技翰公司技術團隊成員合併
    後之力韋公司技術股？此顯然不符合應由合併後力韋公司負
    擔發放技術股資金之業界慣例。被告抗辯系爭匯款係受託處
    理技翰公司之資金，並非借款乙詞，應非虛偽。
  5.基上，證人楊豐鵬、鍾信勇證言尚不能證明被告向原告借款
    美金19萬元事實，原告不能證明兩造間就系爭匯款美金19萬
    元有消費借貸之約定存在，其依據消費借貸關係請求被告返
    還美金19萬元，自屬無據。
  (二)原告依民法第179條，請求被告返還所受利益美金19萬元，
    有無理由？
    查主張不當得利請求權存在之當事人，對於不當得利請求權
    之成立，應負舉證責任，即應證明他方係無法律上之原因而
    受利益，致其受有損害。如受利益人係因給付而得利時，所
    謂無法律上之原因，係指給付欠缺給付之目的。故主張該項
    不當得利請求權存在之當事人，應舉證證明該給付欠缺給付
    之目的。原告係主張被告受領系爭匯款構成不當得利，自應
    舉證證明其給付欠缺給付之目的。被告抗辯系爭匯款係受託
    處理技翰公司資金，並非借款乙節，已經認定如上，原告迄
    未就被告收受系爭匯款確無法律上原因一節，舉證以實其說
    ，則原告依不當得利之規定請求被告返還系爭匯款，自屬無
    理由。
五、綜上，原告先位聲明依民法第478條及備位聲明依同法第179
    條規定，請求被告給美金19萬元，均無理由，應予駁回。又
    原告既受敗訴之判決，其假執行之宣告亦失所附麗，應併予
    駁回。
六、結論：本件原告之訴為無理由，並依民事訴訟法第78條判決
    如主文。
中    華    民    國    99    年    12    月    10    日
                  民事第一庭    法  官  熊志強
以上正本係照原本作成
如對本判決上訴，須於判決送達後20日內向本院提出上訴狀。如
委任律師提起上訴者，應一併繳納上訴審裁判費。
中    華    民    國    99    年    12    月    10    日
                                書記官  謝盈敏

司法院資訊處製作；財團法人民間司法改革基金會備份。
